【裁判字號】    89,再易,21
【裁判日期】    891116
【裁判案由】    給付票款
【裁判全文】
臺灣屏東地方法院民事判決                              八十九年度再易字第二一號
    再審原告    乙○○
    再審被告    寶島商業銀行股份有限公司
    法定代理人  甲○○
右當事人間請求給付票款事件，再審原告對於中華民國八十九年九月十八日本院八十
九年度簡上字第四八號確定判決提起再審之訴，本院判決如左：
    主    文
再審之訴駁回。
訴訟費用由再審原告負擔。
    事    實
甲、再審原告方面：
一、聲明：原確定判決廢棄，駁回再審被告之訴。
二、陳述：
（一）再審被告「主張其與稜威福公司間之往來係屬墊付國內票款之票據融通方式，
      約定在五千萬元之額度內向被上訴人辦理借款，借款人得在契約有效期間循環
      動用借款，借款時應出具「墊付國內票款融資動用申請書」，並檢附被上訴人
      認可之票據，撥貸金額由上訴人決定，借款由被上訴人撥入借款人設於被上訴
      人之存款帳戶內，即視為已收受借款。被上訴人係分別於八十七年十一月十日
      借予稜威福公司三百九十萬元，並收受由稜威福公司背書轉讓該二十七紙支票
      ，面額共計三百八十三萬七千元（其中包括上訴人簽發之票號：000000
      0，票載發票日八十八年五月五日，面額十七萬元之系爭之票）；同年十二月
      十日借予稜威福公司一百四十萬元，並收受由該公司背書轉讓七張支票，面額
      共計一百三十五萬元（其中包含上訴人簽發之票號：0000000，票載發
      票日八十八年六月五日，面額十七萬元之系爭支票）：又於八十八年二月十日
      借予稜威福公司五百萬元，並收受由公司背書轉讓二十四張支票，面額共計五
      百九十三萬九千九百二十一元（其中包含上訴人簽發之票號：0000000
      ，票載發票日八十八年八月五日，面額十七萬元之系爭支票），此有墊付國內
      票款融資動用申請書、申請墊付國內票款票據明細表可資佐證，上訴人雖對該
      書証質疑其真實性，惟未舉證以實其說，本院尚難採信」。惟依舉證責任分配
      原則顯應由再審被告負責。原審未察竟予適用顯有錯誤。
（二）「而八十七年十一月十一日稜威福公司提出三百八十三萬元七千元，被上人公
      司卻核貸三百九十萬元，係基於循環動用借款之計算方式，借款餘額不得逾越
      提交票據餘額之核貸成數，該次稜威福公司雖提出三百八十三萬元七千元之票
      據金額，惟經計算後借款餘額仍維持在提交票據餘額八成內之範圍，此有墊付
      國內票款融資動用記錄表在卷可按，另二筆借款亦同，是被上訴人之主張即有
      可採，被上訴人抗辯上訴人係以不正當對價取得系爭支票，尚非可取。」云云
      ；亦與卷附貸款契約資料所載新台幣伍仟萬元不符，原審並未敘明理由，亦有
      適用法規之違誤。
（三）原審再以「上訴人主張被上訴人與稜威福公司間既屬墊付之關係，稜威福公司
      提供之票據即屬擔保性質；且設立「貸款備償專戶」，應收票據到期經提兌後
      轉存入借用人即稜威福公司之該帳戶；另票面額委由被上訴人取款，扣除利息
      等支出後仍須歸屬還其餘額，其性質應係委任取款之法律係云云。查被上訴人
      與稜威福公司間之往來係屬墊付國內票款之票據融通方式，其性質係提供票據
      作為擔保之借款方式，而票據之擔保方式，係以背書轉讓與被上訴人，依票據
      之文義性，被上訴人當然取得票據上之權利，至兌領票據後應存入何帳戶則被
      上訴人是否取得票據無涉。再查，依票據法第一百四十四條準用第四十條之規
      定，執票人以委任取款之目的而為背書時，應於匯票上記載之。本件經查系爭
      支票並無委任取款背書之記載，上訴人空言指摘系爭支票為委任取款背書，自
      不足採。」云云；但貸款備償專戶係稜威福公司帳戶，前開票款直接由該帳戶
      兌領，則再審被告既非持票人兌領，則其法律關係為委任取款背書之目的，孰
      有未當，況委任取款並非必須記載，而支票有適用匯票相關規定之原則，為票
      據法大原則，非能徒以前詞置辯，原判即有適用法規之違誤云云。
三、證據：無。
乙、再審被告方面：
    本件未行言詞辯論程序，再審被告亦未提出書狀作何聲明或陳述。
    理      由
甲、按再審之訴顯無再審理由者，得不經言詞辯論，以判決駁回之，民事訴訟法第五
    百零二條定有明文。
乙、再審原告再審理由略以：一原確定判決認定再審被告與訴外人稜威福公司間之往
    來係屬墊付國內票款之票據融通方式，約定在五千萬元之額度內向再審被告辦理
    借款，借款人得在契約有效期間循環動用借款，借款時應出具「墊付國內票款融
    資動用申請書」，並檢附再審被告認可之票據，撥貸金額由再審被告決定，借款
    由再審被告撥入借款人設於再審被告之存款帳戶內，即視為已收受借款。再審被
    告係分別於八十七年十一月十日借予稜威福公司三百九十萬元，並收受由稜威福
    公司背書轉讓該二十七紙支票，面額共計三百八十三萬七千元（其中包括再審原
    告簽發之票號：ΟΟ四Ο一八一，票載發票日八十八年五月五日，面額十七萬元
    之系爭支票）；同年十二月十日借予稜威福公司一百四十萬元，並收受由該公司
    背書轉讓七張支票，面額共計一百三十五萬元（其中包含再審原告簽發之票號：
    ΟΟ四Ο一八二，票載發票日八十八年六月五日，面額十七萬元之系爭支票）；
    又於八十八年二月十日借予稜威福公司五百萬元，並收受由該公司背書轉讓二十
    四張支票，面額共計五百九十三萬九千九百二十一元（其中包含再審原告簽發之
    票號：ΟΟ四Ο一八四，票載發票日八十八年八月五日，面額十七萬元之系爭支
    票），係依據再審被告提出之墊付國內票款融資動用申請書、申請墊付國內票款
    票據明細表，惟依舉證責任分配原則顯應由再審被告舉證。原審未察竟認係再審
    原告之舉證責任，其適用法規顯有錯誤。
    二且原確定判決認定八十七年十一月十一日訴人稜威福公司提出三百八十三萬元
    七千元，再審被告卻核貸三百九十萬元，係基於循環動用借款之計算方式，借款
    餘額不得逾越提交票據餘額之核貸成數，該次稜威福公司雖提出三百八十三萬元
    七千元之票據金額，惟經計算後借款餘額仍維持在提交票據餘額八成內之範圍，
    此有再審被告提出之墊付國內票款融資動用記錄表在卷可按，另二筆借款亦同云
    云，與卷附貸款契約資料所載伍仟萬元不符，原審並未敘明理由，顯適用法規有
    錯誤。
    三另再審被告與稜威福公司間貸款備償專戶係稜威福公司帳戶，再審被告非持票
    人兌領，則其法律關係為委任取款背書之目的，且委任取款背書並非必須記載，
    故原審認非屬委任取款背書，亦適用法規錯誤。從而，原確定判決即有民事訴訟
    法第四百九十六條第一項第一款之再審事由，再審原告自得依法提起再審，爰聲
    明廢棄原判決，並請求駁回再審被告之訴云云。
丙、按適用法規顯有錯誤者，當事人得以再審之訴對於確定之終局判決聲明不服，固
    為民事訴訟法第四百九十六條第一項第一款所明定，惟所謂適用法規顯有錯誤，
    係指判決適用諸如憲法、法律、習慣、法理、判例、解釋、經驗定則或論理法則
    等時，顯然與正當之準則不符之情形，凡有相當法律知識之人一見即明者而言，
    至法院就個案依法認定事實及適用法規，是否合乎特定法律規範之要件，或該法
    律規範究應如何闡釋等問題，原屬法院審酌論斷之職權，除有如上述與正當準則
    顯然不符之特殊情形下，法院之論斷內容即係宣示該個案之法規內涵，當事人不
    得率以其持有相異之見解，遂謂判決適用法規顯有錯誤，而動輒對於確定判決提
    起再審之訴。經查：
一、原確定判決認定再審被告與訴外人與稜威福公司間之往來係屬墊付國內票款之票
    據融通方式，約定在五千萬元之額度內向再審被告辦理借款，借款人得在契約有
    效期間循環動用借款，借款時應出具「墊付國內票款融資動用申請書」，並檢附
    再審被告認可之票據，撥貸金額由再審被告決定，借款由再審被告撥入借款人設
    於再審被告之存款帳戶內，即視為已收受借款。再審被告係分別於八十七年十一
    月十日借予稜威福公司三百九十萬元，並收受由稜威福公司背書轉讓該二十七紙
    支票，面額共計三百八十三萬七千元（其中包括再審原告簽發之票號：0000
    000，票載發票日八十八年五月五日，面額十七萬元之系爭之票）；同年十二
    月十日借予稜威福公司一百四十萬元，並收受由該公司背書轉讓七張支票，面額
    共計一百三十五萬元（其中包含再審原告簽發之票號：0000000，票載發
    票日八十八年六月五日，面額十七萬元之系爭支票）：又於八十八年二月十日借
    予稜威福公司五百萬元，並收受由公司背書轉讓二十四張支票，面額共計五百九
    十三萬九千九百二十一元（其中包含再審原告簽發之票號：0000000，票
    載發票日八十八年八月五日，面額十七萬元之系爭支票），係依再審被告提出之
    墊付國內票款融資動用申請書、申請墊付國內票款票據明細表為認定事實之依據
    ，稽諸上開書證其性質為私文書，惟其真正與否、信憑性及證據力，是否足採為
    再審被告與稜威福公司間借款契約、墊付金額及利息等之依據，悉經原審一一審
    酌後採為認定上開事實之依據，並於判決理由中詳述舉證責任之分配，認再審被
    告係以相當對價取得系爭支票，核屬法院就個案依法取捨證據、認定事實及適用
    法規之職權。是揆諸前開說明，自非屬適用法規錯誤之範疇。再審原告執陳詞此
    主張原確定判決適用法規錯誤，顯有未洽。
二、至於原確定判決認定八十七年十一月十一日訴人稜威福公司提出三百八十三萬元
    七千元，再審被告卻核貸三百九十萬元，係基於循環動用借款之計算方式，借款
    餘額不得逾越提交票據餘額之核貸成數，該次稜威福公司雖提出三百八十三萬元
    七千元之票據金額，惟經計算後借款餘額仍維持在提交票據餘額八成內之範圍，
    係依再審被告提出之墊付國內票款融資動用記錄表認定，另二筆借款亦同，依上
    開說明該貸款顯係在核撥額度五千萬元範圍內，已於理由中詳述，並無適用法規
    錯誤情節，再審原告故為忽略此，主張原確定判決適用法規顯有錯誤云云，即有
    違誤。
三、原確定判決依據票據法第一百四十四條準用第四十條，執票人以委任取款之目的
    而為背書時，應於匯票上記載之規定，審酌無該項記載之系爭支票並非屬委任取
    款背書，而認再審原告主張系爭支票係委任取款背書云云，不足採信。經核亦合
    於右開法條規定，洵無適用法規顯有錯誤存在。
四、綜上所述，本件前訴訟程序第二審判決並無如再審原告所指之適用法規顯有錯誤
    之情形，是再審原告提起本件再審之訴，為顯無理由，爰不經言詞辯論，逕予駁
    回之。
結論：本件再審之訴為無理由，依民事訴訟法第五百零二條第二項、第七十八條，判
      決如主文。
中      華      民      國    八十九    年    十一    月      十六      日
                                    臺灣屏東地方法院民事第一庭
~B審判長法官  李麗芳
~B法      官  潘  快
~B法      官  李芳南
右為正本係照原本作成。
本判決不得上訴。
~B法院書記官  許水生
中      華      民      國    八十九    年    十一    月      二十二    日


司法院資訊處製作；財團法人民間司法改革基金會備份。
